臺灣高等法院民事判決　　　　　　　　 93年度重上字第632號
上　訴　人　乙○○
訴訟代理人　張斐雯律師
　　　　　　蕭明哲律師
上　一　人
複代　理人　賴傳智律師
被上　訴人　甲○○
訴訟代理人　林孜俞律師
上列當事人間清償債務事件，上訴人對於中華民國93年10月 8日
台灣士林地方法院93年度訴字第 623號第一審判決提起上訴，本
院於94年10月11日言詞辯論終結，判決如下：
    主      文
原判決關於命上訴人給付超過新台幣伍佰伍拾玖萬元本息部分，
及該部分假執行之聲請暨訴訟費用之裁判均廢棄。
上開廢棄部分，被上訴人在第一審之訴及假執行之聲請均駁回。
其餘上訴駁回。
第一審及第二審訴訟費用由上訴人負擔十五分之十四，餘由被上
訴人負擔。
    事實及理由
一、被上訴人起訴主張：台北市○○區○○段1小段301與301- 1
    地號2筆土地原為伊所有，伊於民國（下同）84年8月30日將
    上開2筆土地應有部分各1/2出賣予上訴人，約定價金新台幣
    （下同）1200萬元，待上訴人付清當次買賣價金後，又於86
    年1月20日與伊訂約，承購上開土地剩餘應有部分之各1/2（
    下稱系爭土地），約定價金同為1200萬元，除由上訴人承受
    伊於士林區農會之貸款600萬元外，剩餘之600萬元價金，則
    應分兩期給付，每期給付300萬元 ，上訴人於訂約時即開立
    面額300萬元之支票乙紙交予伊 ，而伊已將系爭土地之所有
    權辦理過戶登記予上訴人；詎上訴人除依約承受士林區農會
    之600萬元貸款外，即未支付剩餘價金，上開支票於91年8月
    2 日經提示亦遭退票，為此依據買賣之法律關係，請求上訴
    人給付買賣價金600萬元，及自88年6月10日起至清償日止，
    按週年利率5%計算之利息，並願供擔保請准宣告假執行等語
    。
二、上訴人則以：伊曾於84年 8月30日先向被上訴人購買上開土
    地應有部分各1/2，嗣於86年1月20日購買系爭土地時，已無
    多餘資金可供調度， 乃以承受被上訴人系爭土地600萬元之
    貸款債務之方式抵付價金， 並開立票面金額300萬元之支票
    乙紙以為分期清償之擔保，嗣於86年1月16日、1月27日、 2
    月18日、2月25日、5月2日、5月5日及87年6月25日分別將52
    萬元、20萬元、100萬元、135萬元、24萬元、21萬元及10萬
    元共計362萬元匯入被上訴人合作金庫大稻埕分行0000-000-
    000000號戶頭，於87年7月31日、9月5日、11月23日、12月2
    日及88年3月1日、5月4日、8月3日共匯入88萬元至被上訴人
    士林區農會00-00-00-000000-00號戶頭；於88年12月 5日簽
    立15萬元、90年 3月15日開立40萬元，共55萬元支票予被上
    訴人，其中40萬元之支票係存入被上訴人女兒林玫君之帳戶
    ，於86年 8月13日匯款10萬元至被上訴人台新銀行戶頭，伊
    並於86年4月20日起至90年5月14日止，先後交予被上訴人多
    筆現金、共1,021,000元，加上伊第1次向被上訴人買賣土地
    時溢付15萬元，合計支付被上訴人共6,321,000元 ，實已超
    過土地買賣價金；且伊並未向被上訴人借款5,976,000元 ，
    因此伊匯給被上訴人之上開款項，均係支付本件買賣土地之
    價金，並非清償其餘之借款；此外，伊曾為被上訴人家中施
    作工程、餐廳擋土牆、代墊經營餐廳相關費用、受讓餐廳及
    支出押租金等分別支出331,80  0元、20萬元、140,300元、
    41萬元，計1,082,100元 ，被上訴人對伊負有上開債務，伊
    亦可以之與土地買賣債務互為抵銷，伊實未積欠被上訴人任
    何土地買賣價金等語，資為抗辯。
三、原判決命上訴人應給付被上訴人600萬元，及自88年6月10日
    起至清償日止，按週年利率5%計算之利息。上訴人不服，提
    起上訴，並於本院聲明：(一)原判決廢棄。(二)被上訴人在第一
    審之訴及假執行之聲請均駁回。被上訴人則聲明：上訴駁回
    。
四、本件兩造不爭執之事項為：(一)兩造於84年8月30日就上開2筆
    土地應有部分各1 /2訂立買賣契約，價金1200萬元，業已付
    清。(二)上訴人嗣於86年 1月20日又與被上訴人訂約，購買系
    爭土地，約定價金亦為1200萬元。(三)被上訴人於86年4月1日
    將台北市○○區○○段1小段301地號土地所有權，移轉登記
    予上訴人；嗣後又於87年12月2日將同地段301-1地號土地所
    有權，移轉登記予上訴人。(四)被上訴人於士林區農會之貸款
    600萬元，已由上訴人依約承受。(五)上訴人曾於86年1月16日
    、1月27日、2月18日、2月25日、5月2日、5月5日及87年6月
    25日分別將52萬元、20萬元、100萬元、135萬元、24萬元、
    21萬元及10萬元匯入被上訴人合作金庫大稻埕分行戶頭，於
    88年3月1日、7月31日、8月3日分別將20萬元、30萬元、6萬
    元匯入士林區農會戶頭，於88年12月15日將面額15萬元支票
    存入士林區農會，又於86年將10萬元匯入被上訴人台新銀行
    帳戶，上開金額總計443萬元。(六)本件遲延利息自88年6月10
    日起算。
五、被上訴人主張上訴人以1200萬元之價金向伊購買系爭土地，
    除承受伊向士林區農會之貸款600萬元外，餘款600萬元尚未
    給付， 為此依據買賣之法律關係請求上訴人給付餘款600萬
    元及利息，上訴人則以上開情詞置辯，是本件應審酌者厥為
    (一)上訴人是否於第1次土地買賣時溢付15萬元？ (二)上訴人是
    否給付被上訴人6,171,000元之土地買賣價金？ 上訴人匯予
    被上訴人之443萬 元是否支付系爭土地買賣契約之價金或另
    有他用？(三)被上訴人是否積欠上訴人為其施作家中工程、餐
    廳擋土牆工程及代墊經營餐廳費用、受讓餐廳及押租金等債
    務？上訴人主張以上開債務與本件買賣價金債務抵銷，是否
    有理由？茲分述如下：
（一）上訴人是否於第 1次土地買賣時，溢付15萬元之價金？
      上訴人抗辯：伊於第 1次土地買賣時曾溢付15萬元之價金
      云云。然此為被上訴人所否認，被上訴人並主張該15萬元
      係上訴人遲至訂約後半年餘才付清價金，當時雙方感情尚
      篤，上訴人才象徵性支付之利息，非有溢付情事等語。經
      查，兩造於84年8月30日訂立第1次土地買賣契約時，其價
      金分3期給付，分別為440萬元、380萬元、380萬元，有買
      賣契約書在卷足憑（原審卷第12頁、13頁），兩造間已明
      確約定分期款之數額，各筆款項均為整數，核算容易，實
      難想像會有溢付15萬元價金之情形；再者兩造於訂立第 1
      次土地買賣契約之時間為84年8月30日，惟上訴人於85年3
      月26日始將價金付清，有上訴人提出之第 1次土地買賣付
      款明細表可參（原審卷第35頁），可見被上訴人所稱：因
      上訴人遲至半年後才付清價金，因此象徵性支付15萬元充
      當利息，尚符常情；況當時若有溢付價金之情形，則距本
      件系爭土地買賣契約訂立時，已隔 1年有餘，上訴人為何
      未請求返還，或在訂立本件土地買賣契約時，主張將該金
      額計入買賣價金中，予以扣抵？是上訴人抗辯第 1次土地
      買賣時，有溢付15萬元之價金云云，並不足採。
（二）上訴人是否曾給付被上訴人6,171,000元之土地買賣價金
      ？上訴人匯予被上訴人之443萬元是否為本件土地買賣價
      金？
      上訴人又抗辯：伊於86年1月16日、1月27日、2月18日、2
      月25日、5月2日、5月5日及87年 6月25日分別將52萬元、
      20萬元、100萬元、135萬元、24萬元、21萬元及10萬元共
      計362萬元匯入被上訴人合作金庫大稻埕分行戶頭， 於87
      年7月31日、9月5日、11月23日、12月2日及88年3月1日、
      5月4日、8月3日共匯入88萬元至被上訴人士林區農會戶頭
      ，於88年12月5日簽立15萬元、90年3月15日開立40萬元，
      共55萬元支票予被上訴人，於86年 8月13日匯款10萬元至
      被上訴人台新銀行戶頭，伊並於86年4月20日起至90年5月
      14日止，先後交予被上訴人多筆現金、 共1,021,000元，
      因此伊有支付被上訴人6,171,000元云云 。然此為被上訴
      人所否認，並主張：上訴人於86年1月16日、 1月27日、2
      月18日、2月25日、5月2日、5月5日及87年6月25日分別匯
      入伊之合作金庫大稻埕分行戶頭，於88年3月1日、 7月31
      日、8月3日分別匯入農會戶頭，於88年12月15日存入伊農
      會之支票，於86年將匯入伊之台新銀行帳戶之款項 計443
      萬元，並非支付本件之買賣價金，而係清償上訴人欠伊之
      借款，且伊除此之外並無收到其他款項等語。經查：
      (一)兩造係於86年 1月20日訂立本件土地買賣契約，此有買
      賣契約書附卷可憑（原審卷第14頁），然觀之上開匯款，
      其中1筆52萬元之款項早已於訂約前即86年1月16日即匯入
      被上訴人帳戶中，此顯非本件土地買賣之價金，已無疑義
      。(二)又被上訴人曾於86年1月13日起至89年8月21日止匯款
      予上訴人共5,976,000元 ，有被上訴人提出資金支出明細
      表、存摺資料可參（原審卷第43頁─63頁），因此被上訴
      人主張該443萬元係清償其餘之借款 ，尚非無據。(三)兩造
      訂約時，上訴人曾簽立1紙面額300萬元之支票交予被上訴
      人，該支票嗣經上訴人更改發票日為90年 1月31日，該支
      票經被上訴人於91年8月2日提示，因更改處簽章不符而遭
      退票，此有支票影本、台北市票據交換所退票理由單各 1
      紙在卷可按（原審卷第18頁），上訴人若已支付上開買賣
      價金，何以未將該支票取回，此有違常情。(四)又若該餘款
      600萬元係採分期付款 ，兩造應有約定每次清償之款項及
      日期，方屬的論，然由上開上訴人匯款之時間與款項並不
      一定，有百萬元至數萬元不等，全無規則可言，且與上訴
      人第 1次向被上訴人購地時，都以大筆款項支付買賣價金
      之態樣不同，況上訴人所稱支付被上訴人之金額亦與系爭
      土地買賣價金之金額不相符合，而上訴人復未能舉證證明
      其所支付之443萬元 係支付本件之買賣價金及另有給付其
      餘款項，是上訴人辯稱其有支付被上訴人6,171,000元 為
      系爭土地買賣價金云云，應非可採。
（三）被上訴人是否積欠上訴人施作家中工程款331,800元 及餐
      廳擋土牆20萬元及代墊經營餐廳相關費用140,300元 、餐
      廳讓渡金及房租押租金之41萬元債務，上訴人是否可以之
      與本件買賣價金互為抵銷，茲分述如下：
  １、上訴人是否有施作被上訴人家中工程（即男女平等小吃店
      ，原被上訴人住處，為一違章建築）、擋土牆、代墊餐廳
      經營費用：
      上訴人主張為被上訴人施作家中工程、擋土牆工程、代墊
      經營餐廳費用云云，然此為被上訴人所否認；按當事人主
      張有利己之事實，就其事實有舉證之責任，民事訴訟法第
      277條定有明文 。經查，據證人簡小宇（即簡碧雲）證稱
      ：「我向甲○○承租餐廳，經營男女平等小吃店，上開工
      程（整地、廚房、用餐、露天區、停車場）是我請乙○○
      施作，工程款抵入股金，算他兩股，一共60萬元」等語（
      本院卷(二)第61頁），足證該等工程係證人簡小宇委請上訴
      人施作，上訴人因此而入股，又依證人簡小宇所證：「餐
      廳成立時，甲○○沒有給我入股金」等語（本院卷(二)第61
      頁），足以認定男女平等小吃店並非被上訴人所出資設立
      ，則被上訴人何須請上訴人施作上開工程及經營餐廳！又
      依證人簡小宇上開證詞，亦僅可證明餐廳整地、廚房、用
      餐、露天區、停車場等部分是其委請上訴人施作，並未能
      證明上訴人有施作擋土牆工程，況上訴人迄未能舉證以實
      其說，尚難認被上訴人對上訴人負有上開債務，上訴人以
      上開債務主張與系爭土地買賣價金互為抵銷，應無理由。
  ２、餐廳讓渡金及押租金之41萬元部分：
      上訴人確於89年 7月29日以60萬元之代價自訴外人簡小宇
      處受讓男女平等小吃部，並約定於租約權移轉後由上訴人
      代付17萬元之押租金，而上訴人於簽約時已開立面額60萬
      元之支票予簡小宇等事實，有上訴人提出之讓渡書一紙為
      證（原審卷第89頁、90頁），被上訴人對此亦不爭執，堪
      信為真實。又證人簡小宇證稱：「讓渡書第 5點雖然約定
      變更為乙○○，但乙○○表示變更為甲○○女兒名義，簽
      約當時就講好」「平等小吃店沒有辦理營利登記，是辦理
      稅籍資料變更負責人，是會同甲○○的女兒去辦理的」「
      餐廳讓渡書及押金是乙○○開票給我的」「讓渡後是甲○
      ○經營，外場、廚房師傅都沒走，只有我一人離開，我從
      以前的員工那裡知道」「我妹妹去用餐，看到甲○○在櫃
      檯接受買單」等語（本院卷(二)第62頁）。按該餐廳之稅籍
      登記在甲○○女兒名下，甲○○又經營該餐廳，堪認其嗣
      後已取得餐廳之經營權。而該廳餐成立時，甲○○沒有支
      付股金，已據證人簡小宇證述如前，參以簡小宇既以自己
      本人名義將之讓渡，可見甲○○於餐廳成立時，並非股東
      甚明。甲○○於餐廳成立時，既非股東，嗣後卻在餐廳接
      受買單等營業行為，而該餐廳稅籍資料又登記在其女兒名
      下，足以認定上訴人係代被上訴人受讓餐廳並支出讓渡金
      等情，應符事實而堪予採信。按二人互負債務，而其給付
      種類相同，並均屆清償期者，各以其債務，與他方之債務
      ，互相抵銷，民法第 334條定有明文，本件兩造所負債務
      均為金錢債務，且均屆清償期，依其債之性質亦無不能抵
      銷之情事，上訴人主張就受讓餐廳及支出押租金41萬元部
      分與本件買賣價金互為抵銷，係屬可採。經抵銷後，上訴
      人尚應給付被上訴人買賣價金559萬元及其利息。
六、綜上所述，被上訴人基於買賣之法律關係請求上訴人給付55
    9萬元本息 ，應予准許，逾此部分之請求，尚非有據，應予
    駁回。原審認上訴人對被上訴人並無41萬元債權存在，就超
    過上開應准許部分為上訴人敗訴之判決，並為假執行之宣告
    ，容有未洽，上訴意旨就此部分指摘判決不當，求予廢棄改
    判，為有理由，爰將原判決此部分廢棄改判。至上開應准許
    部分，原判決判命上訴人給付，並為假執行之宣告，核無違
    誤，上訴意旨，就此部分指摘原判決不當，求予廢棄，為無
    理由，應予駁回。
七、本件事證已臻明確，兩造其他攻擊、防禦方法，及提出未援
    用之證據，經斟酌後認不影響判決結果，無逐一論述之必要
    ，併此敘明。
八、據上論結，本件上訴為一部有理由，一部無理由，依民事訴
    訟法第450 條、第449條第1項、第79條，判決如主文。
中　　華　　民　　國　　94　　年　　10　　月　　25　　日
                  民事第十六庭審判長法　官　黃騰耀
                                    法　官　許文章
                                    法　官　黃國永
正本係照原本作成。
如不服本判決，應於收受送達後20日內向本院提出上訴書狀，其
未表明上訴理由者，應於提出上訴後20日內向本院補提理由書狀
（均須按他造當事人之人數附繕本）上訴時應提出委任律師或具
有律師資格之人之委任狀；委任有律師資格者，另應附具律師資
格證書及釋明委任人與受任人有民事訴訟法第466條之一第一項
但書或第二項（詳附註）所定關係之釋明文書影本。
中　　華　　民　　國　　94　　年　　10　　月　　26　　日
　　　　　　　　　　　　　　　　　　書記官  葉國乾
附註：
民事訴訟法第四百六十六條之一（第一項、第二項）：
對於第二審判決上訴，上訴人應委任律師為訴訟代理人。但上訴
人或其他法定代理人具有律師資格者，不在此限。
上訴人之配偶、三親等內之血親、二親等內之姻親，或上訴人為
法人、中央或地方機關時，其所屬專任人員具有律師資格並經法
院認為適當者，亦得為第三審訴訟代理人。
